【裁判字號】    99,家抗,126
【裁判日期】    991117
【裁判案由】    准予終結遺產管理人職務
【裁判全文】
臺灣臺南地方法院民事裁定             99年度家抗字第126號
抗  告  人  財政部國有財產局臺灣南區辦事處臺南分處
法定代理人  丙○○
上列抗告人因陳報准予終結遺產管理人職務事件，對於中華民國
99年8月13日本院99年度司家聲字第133號裁定提起抗告，本院裁
定如下：
    主      文
抗告駁回。
抗告程序費用新臺幣壹仟元由抗告人負擔。
    理      由
一、本件抗告人於原審聲請意旨略以：抗告人經本院以97年度財
    管字第104號、97年度家抗字第119號民事裁定選任為被繼承
    人乙○○之遺產管理人，於管理期間，因被繼承人乙○○所
    遺留之昇洋機械股份有限公司之股份經債權人謝敏玲向本院
    執行處聲請強制執行，經本院以97年度執字第54603號給付
    票款強制執行事件予以拍定，拍定價款於清償執行費用及抗
    告人之遺產管理費用暨遺產管理報酬後，剩餘款項由債權人
    分配，但受不足額之清償，至此，被繼承人乙○○之全部遺
    產尚不足清償其債務，顯已無遺產可管理，為此爰陳報准予
    終結遺產管理人職務等語。
二、原審法院裁定略以：按遺產管理人之職務依民法第1179條第
    1項明文規定為：一編製遺產清冊。二為保存遺產必要之處
    置。三聲請法院依公示催告程序，限定一年以上之期間，公
    告被繼承人之債權人及受遺贈人，命其於該期間內報明債權
    ，及為願受遺贈與否之聲明，被繼承人之債權人及受遺贈人
    為管理人所已知者，應分別通知之。四清償債權或交付遺贈
    物。五有繼承人承認繼承或遺產歸屬國庫時，為遺產之移交
    ；又按大陸地區人民繼承臺灣地區人民之遺產應於繼承開始
    起三年內以書面向被繼承人住所地之法院為繼承之表示，逾
    期視為拋棄其繼承權，臺灣地區與大陸地區人民關係條例第
    66條亦定有明文。查本件被繼承人乙○○係於民國97年3月8
    日死亡，抗告人經本院以97年度財管字第104號、97年度家
    抗字第119號裁定選任為被繼承人乙○○之遺產管理人，則
    被繼承人乙○○自死亡迄今尚未逾大陸地區人民得表示繼承
    之3年期間，因抗告人擔任被繼承人乙○○之遺產管理人職
    務應待上開期間屆滿後始得終結，故抗告人身為被繼承人乙
    ○○之遺產管理人，其職務因上開期間尚未屆滿，難謂已執
    行完畢，不宜終結，抗告人之聲請應予駁回等語。
三、抗告意旨略以：
  （一）被繼承人乙○○之出生地係臺灣省臺南縣，其於97年3
        月8日死亡時，年僅48歲，又依鈞院97年度財管字第104
        號民事裁定記載，其依民法第1138條規定之法定繼承人
        均已依法拋棄繼承；若其真有大陸地區繼承人，則須有
        依臺灣地區與大陸地區人民關係條例施行細則第5條規
        定之情形，始得謂為大陸地區人民，而被繼承人乙○○
        之出生地及其合法繼承人均已拋棄繼承權，應無符合該
        法條明文規定之大陸地區繼承人，自不應不依據各別被
        繼承人之實際情況，而一味地，單憑被繼承人之死亡日
        期，即認定應適用「臺灣地區與大陸地區人民關係條例
        」之規定。
  （二）再者，縱有大陸地區人民依「臺灣地區與大陸地區人民
        關係條例」之規定，於期限內向鈞院為繼承之表示，惟
        被繼承人乙○○經抗告人於管理期間向財政部財稅資料
        中心所搜尋之遺產業已拍定且尚不足清償，已無遺產，
        當亦無遺產得以移交。
  （三）因而，原審認抗告人應於大陸地區人民得表示繼承之3
        年期間屆滿，才得以終結遺產管理人職務，實未針對被
        繼承人之各別情況斟酌，有不當之處。為此，爰請求廢
        棄原裁定，並准予終結被繼承人乙○○之遺產管理人職
        務。
四、經查：
  （一）按法院選任之遺產管理人或遺產清理人於職務執行完畢
        後，應向法院陳報處理遺產之狀況並提出有關文件，非
        訟事件法第155條定有明文；又法院選任之遺產管理人
        有第147 條第2項及第148條所定各款情形之一者，得依
        職權或依聲請改任之，同法第153條第2項亦定有明文。
        是法院選任之遺產管理人於職務執行完畢後向法院陳報
        處理遺產之狀況並提出有關文件，僅具備查之效力，法
        院並無庸對是否終結遺產管理人職務為准駁之裁定；然
        法院若認遺產管理人有違背職務上之義務，仍可依職權
        或依聲請改任遺產管理人。
  （二）查本件抗告人前經本院以97年度財管字第104號、97年
        度家抗字第119號裁定選任為被繼承人乙○○之遺產管
        理人，嗣抗告人於99年6月29日向本院提出相關文件陳
        報處理遺產狀況，並向本院聲請准予終結遺產管理人職
        務，依前開說明，抗告人向本院陳報處理遺產之狀況並
        提出有關文件，既僅具備查之效力，抗告人雖併聲請准
        予終結遺產管理人職務，然本院並不必就抗告人聲請終
        結遺產管理人職務為有無理由之准駁。次按法院就非訟
        事件，應依職權調查事實及必要之證據，非訟事件法第
        32條第1項定有明文；又依民法第1179條第1項之規定，
        遺產管理人之職務為：一編製遺產清冊。二為保存遺產
        必要之處置。三聲請法院依公示催告程序，限定一年以
        上之期間，公告被繼承人之債權人及受遺贈人，命其於
        該期間內報明債權，及為願受遺贈與否之聲明，被繼承
        人之債權人及受遺贈人為管理人所已知者，應分別通知
        之。四清償債權或交付遺贈物。五有繼承人承認繼承或
        遺產歸屬國庫時，為遺產之移交；再大陸地區人民繼承
        臺灣地區人民之遺產應於繼承開始起三年內以書面向被
        繼承人住所地之法院為繼承之表示，逾期視為拋棄其繼
        承權，亦為臺灣地區與大陸地區人民關係條例第66條所
        明定。是法院倘若依形式審查認遺產管理人違背職務上
        之義務者，自得逕依前揭非訟事件法第153條第2項之規
        定，依職權或依聲請改任遺產管理人，附此敘明。
  （三）綜上所述，原審遽以被繼承人乙○○自97年3月8日死亡
        迄今尚未逾大陸地區人民得表示繼承之3年期間，難謂
        抗告人已執行完畢遺產管理人之職務，而駁回抗告人准
        予終結遺產管理人職務之聲請，雖有可議；惟法院對抗
        告人向法院陳報處理遺產之狀況並提出有關文件，既僅
        具備查之效力，而無庸對是否終結抗告人遺產管理人職
        務為准駁之裁定，是抗告人向原審聲請准予終結遺產管
        理人職務，於法自屬無據，應予駁回。原裁定駁回抗告
        人之聲請，雖理由不同，但結論尚無二致，抗告人執前
        詞求予廢棄，非有理由，應予駁回。
五、據上論結，本件抗告為無理由，依非訟事件法第21條第2項
    、第24條第1項、第44條、第46條，民事訴訟法第495條之1
    第1項、第449條第1項、第95條、第78條，裁定如主文。
中    華    民    國    99    年    11    月    17    日
                    家事法庭  審判長法  官  謝瑞龍
                                    法  官  楊佳祥
                                    法  官  葉惠玲
上為正本係照原本作成。
抗告人如不服本裁定，僅得於收受本裁定正本送達後10日內以適
用法規顯有錯誤為理由，向本院提出再抗告狀（須附繕本1份及
繳納再抗告裁判費新臺幣1000元）。
中    華    民    國    99    年    11    月    17    日
                                    書記官   謝麗首

司法院資訊處製作；財團法人民間司法改革基金會備份。
